ACORDAO-COMPLETO-2440624

ACÓRDÃO 5378/2021 ATA 9/2021 - PRIMEIRA CÂMARA

VISTOS, relatados e discutidos estes autos de tomada de contas especial instaurada pelo Ministério do Turismo, em desfavor de Erica de Figueiredo Der Hovannessian, em razão da não comprovação da regular aplicação dos recursos repassados por meio do convênio 00671/2010, que tinha por objeto o instrumento descrito como "10ª Feira das Comunidades de Paracuru/CE".
ACORDAM os ministros do Tribunal de Contas da União, reunidos em sessão da 1ª Câmara, ante as razões expostas pelo relator, em:
9.1. rejeitar as alegações de defesa apresentadas pela Sra. Erica de Figueiredo Der Hovannessian;
9.2. julgar irregulares, com fundamento nos arts. 1º, I, e 16, III, "b" e "c", da Lei 8.443/1992 c/c os arts. 19 e 23, III, da mesma lei, e com arts. 1º, I, e 209, II e III, e 214, III, do RI/TCU, as contas da Sra. Erica de Figueiredo Der Hovannessian e condená-la ao pagamento das quantias abaixo especificadas, com a fixação do prazo de 15 (quinze) dias, a contar da notificação, para que comprove, perante este Tribunal (art. 214, III, "a", do RI/TCU) , o recolhimento da dívida aos cofres do Tesouro Nacional, atualizada monetariamente e acrescida dos juros de mora, calculados a partir das datas discriminadas, até a data do recolhimento, na forma prevista na legislação em vigor:
	Valor Original (R$) 
	Data 

	180.400,00
	5/7/2010

9.3. aplicar à Sra. Erica de Figueiredo Der Hovannessian a multa prevista no art. 57 da Lei 8.443/1992 c/c o art. 267 do RI/TCU, no valor de R$ 32.000,00 (trinta e dois mil reais) , com a fixação do prazo de 15 (quinze) dias, a contar da notificação, para que comprove, perante este Tribunal (art. 214, III, "a", do RI/TCU) , o recolhimento da dívida aos cofres do Tesouro Nacional, atualizada monetariamente desde a data do presente acórdão até a do efetivo recolhimento, se for paga após o vencimento, na forma da legislação em vigor;
9.4. autorizar, desde logo, nos termos do art. 28, II, da Lei 8.443/1992, a cobrança judicial das dívidas, caso não atendidas as notificações;
9.5. em cumprimento ao disposto fundamento no § 3º do art. 16 da Lei 8.443/1992, encaminhar cópia desta deliberação à Procuradoria da República no Estado do Ceará, para adoção das medidas que entender cabíveis.

Tomada de contas especial instaurada em razão da não comprovação da regular aplicação dos recursos repassados por meio de convênio, que tinha por objeto o instrumento descrito como 10ª Feira das Comunidades de Paracuru/CE.

Primeira Câmara

Município de Paracuru/CE.

3. Interessados/Responsáveis:
3.1. Interessado: Ministério do Turismo (05.457.283/0001-19);
3.2. Responsável: Erica de Figueiredo Der Hovannessian (XXX.511.533-XX).

13.1. Ministros presentes: Walton Alencar Rodrigues (Presidente), Benjamin Zymler e Jorge Oliveira.
13.2. Ministro-Substituto convocado: Marcos Bemquerer Costa.
13.3. Ministros-Substitutos presentes: Augusto Sherman Cavalcanti e Weder de Oliveira (Relator).

WEDER DE OLIVEIRA

Transcrevo, com ajustes de forma, a instrução apresentada (peças 72., 73 e 74) pela Secretaria de Controle Externo de Tomada de Contas Especial (Secex-TCE) :
"Cuidam os autos de tomada de contas especial instaurada por Ministério do Turismo, em desfavor de Erica de Figueiredo Der Hovannessian (CPF: XXX.511.533-XX) , em razão de não comprovação da regular aplicação dos recursos repassados por meio do Convênio 00671/2010, registro Siafi 736906, (peça 6) firmado entre o Ministério do Turismo e município de Paracuru - CE, e que tinha por objeto o instrumento descrito como '10° Feira das Comunidades de Paracuru-CE'.
HISTÓRICO
2.	Em 20/12/2017, com fundamento na IN/TCU 71/2012, alterada pela IN/TCU 76/2016 e DN/TCU 155/2016, o dirigente da instituição Ministério do Turismo autorizou a instauração da tomada de contas especial (peça 30) . O processo foi registrado no sistema e-TCE com o número 1117/2019.
3.	O Convênio 00671/2010, registro Siafi 736906, foi firmado no valor de R$ 188.000,00, sendo R$ 180.400,00 à conta do concedente e R$ 7.600,00 referentes à contrapartida do convenente. Teve vigência de 4/6/2010 a 1/9/2010, com prazo para apresentação da prestação de contas em 3/9/2010. Os repasses efetivos da União totalizaram R$ 180.400,00 (peça 8) .
4.	A prestação de contas e complementações enviadas foram analisadas por meio dos documentos constantes nas peças 29 e 32.
5.	O fundamento para a instauração da Tomada de Contas Especial, conforme consignado na matriz de responsabilização elaborada pelo tomador de contas, foi a constatação da seguinte irregularidade: 
Ausência parcial de documentação de prestação de contas dos recursos federais repassados ao Prefeitura Municipal de Paracuru - CE, no âmbito do convênio descrito como '10° Feira das Comunidades de Paracuru-CE'.
6.	A responsável arrolada na fase interna foi devidamente comunicada e, diante da ausência de justificativas suficientes para elidir a irregularidade e da não devolução dos recursos, instaurou-se a tomada de contas especial.
7.	No relatório (peça 52) , o tomador de contas concluiu que o prejuízo importaria no valor original de R$ 180.400,00, imputando-se a responsabilidade a Erica de Figueiredo Der Hovannessian, Prefeita, no período de 1/1/2009 a 31/12/2012, na condição de gestora dos recursos. 
8.	Em 3/2/2020, a Controladoria-Geral da União emitiu o relatório de auditoria (peça 54) , em concordância com o relatório do tomador de contas. O certificado de auditoria e o parecer do dirigente do órgão de controle interno concluíram pela irregularidade das presentes contas (peças 55 e 56) .
9.	Em 14/2/2020, o ministro responsável pela área atestou haver tomado conhecimento das conclusões contidas no relatório e certificado de auditoria, bem como do parecer conclusivo do dirigente do órgão de controle interno, manifestando-se pela irregularidade das contas, e determinou o encaminhamento do processo ao Tribunal de Contas da União (peça 57) .
10.	Na análise inicial, materializada na exordial de peça 60, realizada pela Secex/TCE, conclui-se pela ocorrência de danos ao erário e pela citação da Sra. Erica de Figueiredo Der Hovannessian (CPF: XXX.511.533-XX) , prefeita municipal de Paracuru/CE (gestão 2009-2012) , em razão da impugnação total quanto aos recursos repassados ao Município de Paracuru/CE por força do Convênio MTur 00671/2010. O Diretor e o Secretário da Secex/TCE anuíram com essa conclusão (peças 61-62) . As irregularidades e débitos objeto de citação tiveram os seguintes contornos, conforme instrução de peça 60:
Débito relacionado somente ao responsável Erica de Figueiredo Der Hovannessian (CPF: XXX.511.533-XX) , Prefeita, no período de 1/1/2009 a 31/12/2012, na condição de gestor dos recursos.
Irregularidade 1: não comprovação da regular execução financeira do convênio.
Evidências da irregularidade: Parecer Financeiro n° 1195/2017 (peça 40) ; 	Contrato (peça 27) ; Nota Fiscal 025 (peça 23, p. 1) ; Ofício (peça 22, p. 1) ; extrato bancário do convênio (peça 21, p. 2) ; e Cheques (peça 25, p. 2, 4, e 6) .
Normas infringidas: Art. 37, caput, c/c o art. 70, parágrafo único, da Constituição Federal de 1988; art. 93, do Decreto-lei 200, de 25 de fevereiro de 1967; art. 66, parágrafo único, da Lei 8.666/1993; arts. 39, inciso v, e 50, §3º, da Portaria Interministerial 127/2008, e Termo do Convênio 00671/2010 (cláusula terceira, item II, alínea 'jj' , cláusula sétima, parágrafo único. cláusula décima segunda, parágrafo segundo, alíneas 'd', 'f' e 'm') .
Conduta: não apresentar documentos capazes de comprovar a regular execução financeira do ajuste.
Nexo de causalidade: a não apresentação de documentos que comprovassem a regular execução financeira do ajuste, resultou na não comprovação do nexo entre recursos e objeto do convênio.
Culpabilidade: não há excludentes de ilicitude, de culpabilidade e de punibilidade; é razoável supor que a responsável tinha consciência da ilicitude de sua conduta; era exigível conduta diversa da praticada, qual seja, comprovar por meio de documentos a regular execução financeira do ajuste.
Irregularidade 2: não comprovação parcial da execução física do objeto do convênio.
Evidências da irregularidade: Nota Técnica de Análise n. 507/2014 (peça 29) ; Fotografias (peça 11) .
Normas infringidas: art. 70, parágrafo único, da Constituição Federal de 1988; art. 93, do Decreto-lei 200, de 25 de fevereiro de 1967; art. 50, §3º, da Portaria Interministerial 127/2008, e Termo do Convênio 671/2010 (cláusula terceira, item II, alínea 'a', e cláusula décima segunda, parágrafo segundo, alínea 'f') .
Conduta: não apresentar imagens (fotografias ou filmagens) ou outros documentos que provassem a execução de parte dos itens previstos no plano de trabalho (Banheiros químicos; Fechamento; Geradores de Energia; Telões, projetores e seguranças) e pagos com recursos do convênio.
Nexo de causalidade: a não apresentação de documentos que comprovassem a execução dos itens previstos no plano de trabalho resultou na presunção de dano ao erário.
Culpabilidade: não há excludentes de ilicitude, de culpabilidade e de punibilidade; é razoável supor que a responsável tinha consciência da ilicitude de sua conduta; era exigível conduta diversa da praticada, qual seja, comprovar por meio de documentos a efetiva execução de todos os itens previstos no plano de trabalho.
Débito referente às irregularidades 1 a 2:
	Data de ocorrência
	Valor histórico (R$) 
	Identificador da parcela

	1/7/2010
	180.400,00
	D1

Valor atualizado do débito (sem juros) em 14/5/2020: R$ 309.259,72
11.	Posteriormente, foi promovida a citação da responsável, nos moldes adiante:
	Ofício
	Data do ofício
	Data de Recebimento do Ofício
	Fim do Prazo para defesa

	Ofício 25029/2020- Secomp-4 (peça 64) 
	5/6/2020
	9/6/2020 (vide AR de peça 65) 
	25/6/2020

12.	A responsável trouxe alegações de defesa acostadas às peças 66-70.  
EXAME TÉCNICO
13.	O exame técnico tratará de analisar as alegações de defesa da responsável, e suas repercussões em relação as irregularidades aqui relatadas. 
Alegações de defesa apresentadas pela Sra. Erica de Figueiredo Der Hovannessian (peças 66-70) 
14.	A defesa da Sra. Erica de Figueiredo Der Hovannessian foi composta dos seguintes documentos:
a)	Arrazoados de defesas, de peça 66;
b)	Publicação de aviso de licitação para contratação de empresa realizadora do evento (peça 67) ;
c)	Dados do Portal da Transparência, acerca das despesas do evento (peça 68) ;
d)	Dados do Portal da Transparência, acerca da licitação do evento (peça 69) ;
e)	Reportagem pós evento (peça 70) .
15.	A análise desses arrazoados (peça 66) será feita tópico a tópico, de modo que após cada tópico haverá uma defesa relativa a ele.
Argumento de que 'as contas são iliquidáveis'. 
16.	Segundo a defendente, as contas versadas nos autos são iliquidáveis, tendo em vista que o decurso de tempo impede a devida instrução processual. Desse modo, conforme dispõem os arts. 20 e 21, da Lei 8.443/92, as contas devem ser arquivadas em razão de serem iliquidáveis.
17.	Para ela, no caso vertente, tem-se um convênio realizado no ano de 2010, sendo materialmente impossível se obter, passados mais de 10 anos, o levantamento de todos os dados e documentos relacionados ao objeto do convênio.
18.	A jurisprudência deste Tribunal (Súmula/TCU 3) é no sentido de considerar iliquidáveis as contas, em razão de caso fortuito ou força maior ocorrido. Ou ainda quando da impossibilidade material de aferir-se a documentação hábil, em face do longo intervalo de tempo decorrido entre a liberação dos recursos e a instauração da competente tomada de contas especial, em decorrência de sucessivas extinções e criações de órgãos da Administração Federal, repassadores de recursos (Acórdão 1081/2009-TCU-Primeira Câmara, rel. VALMIR CAMPELO; 2.559/2007-TCU-1ª Câmara, rel. AUGUSTO NARDES e 598/2009-TCU-Plenário, rel. RAIMUNDO CARREIRO) .
19.	Nesse contexto, afirma que resta imperiosa que as presentes contas devam se tornar iliquidáveis, determinando-se o seu imediato arquivamento.
Análise da Defesa 
20.	Não procede a alegação da responsável.
21.	Não há elementos nos autos que indiquem a ocorrência de caso fortuito ou força maior, alheios à vontade da gestora, que tenham impedido a comprovação da boa e regular gestão dos recursos pela ex-prefeita. Conforme arts. 20 e 21, da Lei 8.443/92, as contas só serão consideradas iliquidáveis quando provados caso fortuito ou força maior, alheios à vontade do gestor.
22.	O simples transcorrer do tempo, de 10 anos, não torna as contas iliquidáveis.
Arrazoado no sentido de que 'a execução física foi comprovada'. 
23.	Segundo a responsável, conforme noticiado pelo Diário do Nordeste (reportagem de peça 70, extraída do sítio eletrônico: https://diariodonordeste.verdesmares.com.br/regiao/feira-em-paracuru-atrai50-mil-pessoas-1.266606) , o evento ocorreu e atraiu 50 mil pessoas. Ressalta-se que a reportagem em comento faz menção, inclusive, ao apoio do Ministério do Turismo (MTur) para a realização do evento.
24.	O Município de Paracuru, à época do evento, tinha assessoria jurídica que acompanhava a formalização, execução e a prestação de contas dos convênios. Contudo, nunca foi passado a ex-prefeita, ora defendente, da necessidade de realizar a fotografia de todos os objetos contratados por força do convênio sob análise. 
25.	Veja que, Exa., embora sendo a ex-gestora a responsável pela prestação de contas do convênio, a tecnicidade dos termos e exigências do convênio ficaram a cargo da assessoria técnica e secretário. Não obstante, os elementos dos autos revelam que todos os serviços foram prestados e os bens efetivamente contratados em benefício do evento sob apreço. 
26.	Ademais, Exa., pelo passar do tempo, há 10 anos da realização do evento, torna-se praticamente impossível e árduo ônus processual a apresentação de registros fotográficos do evento, em especial de banheiros químicos, do fechamento do evento, geradores de energia, projetores e de seguranças. Não obstante o Município de Paracuru ter executado o objeto do convênio em apreço em sua integralidade, forçoso é admitir-se que a comprovação de algumas das execuções físicas por meio de fotografia se caracteriza ônus de difícil desincumbência, pelo simples fato de não haver previsão na Lei, no caso na PORTARIA INTERMINISTERIAL 127, DE 29 DE MAIO DE 2008 (VIGENTE A ÉPOCA) .
Análise da Defesa 
27.	A alegação de defesa não deve ser acolhida.
28.	A reportagem trazida pela defesa informa que o evento ocorreu e teve público. A análise do TCU não discordou da ocorrência do evento. O TCU (peça 60) apenas impugnou alguns itens previstos no plano de trabalho (Banheiros químicos; Fechamento; Geradores de Energia; Telões, projetores e seguranças) , devido à documentação da prestação de contas não ter comprovado tais itens.
29.	A reportagem trazida não prova a ocorrência dos itens impugnados. E não foram trazidos na defesa outros documentos capazes de comprovar a execução desses itens. 
30.	A alegação de que agiu com base em atos de sua assessoria técnica e jurídica também não procede. O fato de ter agido com respaldo em pareceres técnicos ou jurídicos não exime o gestor de ser responsabilizado pela prática de ato irregular, uma vez que a ele cabe, em última instância, tanto decidir sobre a conveniência e oportunidade de efetivar o procedimento administrativo, principalmente aqueles concernentes a contratações que vão gerar pagamentos, quanto atuar como fiscal dos atos dos seus subordinados. Esse entendimento foi manifestado, por exemplo, no Acórdão 1984/2014-TCU-Plenário.
31.	Outrossim, ao contrário do alegado pela defesa, o TCU não exigiu fotografias como única forma de provar a execução física. Na citação, contou a expressão 'não apresentar imagens (fotografias ou filmagens) ou outros documentos capazes de comprovar a execução física'. Note-se que o TCU deixou uma lista aberta, não exaustiva, de formas do gestor de provar a execução dos itens do ajuste. O responsável, por seu turno, não trouxe em sua defesa documentos que alterassem a visão do TCU, de modo que não provou parte da execução física. 
32.	Importante ressaltar que a cláusula terceira, item II, letra 'i', do Termo de Convênio (peça 6) , obriga ao convenente manter por 20 anos a documentação relativa às despesas do ajuste, exigência que refuta completamente o argumento atrelado ao trancamento das contas.
Argumentos referentes à execução financeira 
33.	O evento estava na sua 10ª edição, sendo considerado um evento de grande porte, inclusive, o Município de Paracuru teve que utilizar outros recursos próprios para a realização do evento, além do valor conveniado com o Ministério do Turismo. Todas as informações acerca da contratação e pagamento do evento constam no portal da transparência dos municípios (peças 68 e 69) , onde, para a realização do evento, dividiu-se em 03 lotes de serviços.
34.	O evento foi realizado e os serviços prestados. O relatório do Empenho 01060038 (peça 68) , extraído do portal da transparência, indica que houve a realização do certame com o seguinte objeto: 'Valor que se empenha p/ fazer face as despesas com realização do Evento 10ª Feira das Comunidades de Paracuru sendo contratação de atrações, organização e infra estrutura de apoio a ser realizado nos dias 04, 05 e 06 do corrente mês, promovido pela Secretaria de Agricultura e Recursos Hídricos deste Município, conforme pregão n. 2010.05.11.1'.
35.	Ademais, as informações constantes do relatório do referido Empenho 01060038 sanam as presunções constantes nas impropriedades sob apreço:
I - Em relação a não comprovação da regular execução financeira do convênio
a) Não apresentação na prestação de contas, documentos de despesas e de pagamentos capazes de comprovar o nexo entre recursos do convênio e objeto realizado: 
i) O contrato firmado com a empresa SHOCK PRODUÇÕES - MARCÍLIO ALVES DOS SANTOS-ME faz referência apenas a uma parte do convênio (Lote-1 - Infraestrutura de apoio e organização do evento no valor de R$ 111.991,50) , assinado no dia 01/06/2010, data anterior ao início da vigência do convênio;
JUSTIFICATIVA: Deveras, Exa., a empresa SHOCK PRODUÇÕES - MARCÍLIO ALVES DOS SANTOS-ME foi vencedora de dois lotes em relação à execução do convênio, quais sejam: a) 001 CONTRATACAO BANDAS MUSICAIS e b) 002 INFRA ESTRUTURA DE APOIO E ORGANIZACAO DO EVENTO.
ii) A Nota Fiscal nº 025, no valor de R$ 248.001,50, apresenta valor superior ao valor total do convênio, impedindo a conclusão do lastro dos fatos do convênio, bem como não apresentou detalhamento das despesas a que se refere;
JUSTIFICATIVA: Douto Conselheiro Relator, a impropriedade em questão ocorreu por mero equívoco do setor administrativo que não exigiu o detalhamento da Nota Fiscal. Não obstante, conforme se infere relatório do referido Empenho nº 01060038 (peça 68) , foi informado no portal da transparência o detalhamento dos serviços constantes na NF nº 025. E mais, Exa., constata-se que a empresa recebeu, além de outros valores que foram necessários para a realização do evento, o valor de R$ 188.000,00, mediante o cheque nº 0162825.
iii) Ausência de documentos que comprovem a transferência de recursos do convênio à empresa que teria executado o convênio, consta um ofício do convenente, endereçado ao gerente do banco, autorizando a realização da TED para a empresa SHOCK PRODUÇÕES - MARCÍLIO ALVES DOS SANTOS-ME, entretanto, não foi anexado o comprovante da referida transferência eletrônica de valores - TED; constam no processo físico cópias de 04 cheques nominais que não são da conta específica do convênio e, portanto, não estão sendo considerados na presente análise; no extrato bancário do convênio, consta um saque mediante recibo, de R$ 188.000,00 (além do meio utilizado para retirada de valores não ter sido o adequado, TED, o valor é desconexo do contrato e das notas fiscais apresentadas) , ou seja, não se provou qual o beneficiário final do ajuste.
JUSTIFICATIVA: Como dito anteriormente, foi informado no portal da transparência que a empresa MARCÍLIO ALVES DOS SANTOS-ME recebeu, além de outros valores que foram necessários para a realização do evento, o valor de R$ 188.000,00, mediante o cheque nº 0162825, de modo que resta comprovado o beneficiário do ajuste. 
iv) Não foi apresentada declaração de gratuidade do evento; a apresentação da declaração de gratuidade do evento ou a demonstração dos montantes arrecadados com a venda de ingressos em shows e eventos ou venda de bens e serviços produzidos ou fornecidos no âmbito do convênio visam assegurar que os valores arrecadados sejam revertidos para a consecução do objeto ou recolhidos à conta do concedente.
JUSTIFICATIVA: Douto Conselheiro Relator, o Município de Paracuru-CE, embora seja um belo município situado no litoral do Estado do Ceará, é um município de baixo porte financeiro, sendo que em eventos dessa natureza é, no mínimo, razoável concluir que seria totalmente inviável se cobrar algum valor para os munícipes ou visitantes participarem do evento. A bem da verdade, Exa., o evento era realizado em local aberto ao público, v. g., as bandas se apresentavam em palco montado na praça pública (https://www.youtube.com/watch?v=927SK0hC_Ec&feature=related) . No caso, Exa., evidentemente, não houve qualquer arrecadação com venda de ingressos, bens ou serviços, sendo a '10ª Feira das Comunidades de Paracuru' totalmente gratuito.
Análise da Defesa 
36.	Os arrazoados de defesa não devem ser acolhidos.
37.	Inicialmente o gestor alega que foi necessária, para a realização do evento, além dos recursos do convênio, a utilização de outros recursos financeiros. Segundo ele, todas as informações acerca da contratação e pagamento do evento constam no portal da transparência dos municípios (peças 68 e 69) . 
38.	Contudo, esses documentos não esclarecem como se deu a utilização dos recursos federais, no âmbito do evento. O relatório do Empenho 01060038 (peça 68) , extraído do portal da transparência, embora mencione a contratação de atrações e infraestrutura, indica que nela se usou apenas de recursos próprios da prefeitura, na monta de R$ 248.001,50.
39.	Quanto à defesa referente a itens, segue abaixo a análise:
i) O contrato firmado com a empresa SHOCK PRODUÇÕES - MARCÍLIO ALVES DOS SANTOS-ME faz referência apenas a uma parte do convênio (Lote-1 - Infraestrutura de apoio e organização do evento no valor de R$ 111.991,50) , assinado no dia 01/06/2010, data anterior ao início da vigência do convênio;
JUSTIFICATIVA: Deveras, Exa., a empresa SHOCK PRODUÇÕES - MARCÍLIO ALVES DOS SANTOS-ME foi vencedora de dois lotes em relação à execução do convênio, quais sejam: a) 001 CONTRATACAO BANDAS MUSICAIS e b) 002 INFRA ESTRUTURA DE APOIO E ORGANIZACAO DO EVENTO.
Análise da defesa pelo TCU: O contrato apresentado (peça 27) refere-se somente a serviços de infraestrutura, de modo que a afirmação da defesa é improcedente.
ii) A Nota Fiscal nº 025, no valor de R$ 248.001,50, apresenta valor superior ao valor total do convênio, impedindo a conclusão do lastro dos fatos do convênio, bem como não apresentou detalhamento das despesas a que se refere;
JUSTIFICATIVA: Douto Conselheiro Relator, a impropriedade em questão ocorreu por mero equívoco do setor administrativo que não exigiu o detalhamento da Nota Fiscal. Não obstante, conforme se infere relatório do referido Empenho nº 01060038 (peça 68) , foi informado no portal da transparência o detalhamento dos serviços constantes na NF nº 025. E mais, Exa., constata-se que a empresa recebeu, além de outros valores que foram necessários para a realização do evento, o valor de R$ 188.000,00, mediante o cheque nº 0162825.
Análise da defesa pelo TCU: Ao contrário do alegado, não se infere do relatório do referido Empenho nº 01060038 (peça 68) a comprovação do nexo entre os recursos do convênio e a NF 025. Como dito, esse relatório menciona o uso de recursos próprios, não fazendo menção a recursos federais. Outrossim, a divergência entre o valor da nota fiscal e o valor do convênio não é mera falha formal, pois a nota fiscal não é válida para lastrear os gastos com recursos federais, em razão, dentre outras, da divergência de valores.
iii) Ausência de documentos que comprovem a transferência de recursos do convênio à empresa que teria executado o convênio, consta um ofício do convenente, endereçado ao gerente do bando, autorizando a realização da TED para a empresa SHOCK PRODUÇÕES - MARCÍLIO ALVES DOS SANTOS-ME, entretanto, não foi anexado o comprovante da referida transferência eletrônica de valores - TED; constam no processo físico cópias de 04 cheques nominais que não são da conta específica do convênio e, portanto, não estão sendo considerados na presente análise; no extrato bancário do convênio, consta um saque mediante recibo, de R$ 188.000,00 (além do meio utilizado para retirada de valores não ter sido o adequado, TED, o valor é desconexo do contrato e das notas fiscais apresentadas) , ou seja, não se provou qual o beneficiário final do ajuste.
JUSTIFICATIVA: Como dito anteriormente, foi informado no portal da transparência que a empresa MARCÍLIO ALVES DOS SANTOS-ME recebeu, além de outros valores que foram necessários para a realização do evento, o valor de R$ 188.000,00, mediante o cheque nº 0162825, de modo que resta comprovado o beneficiário do ajuste. 
Análise da defesa pelo TCU: a simples informação no portal da transparência se trata de mera declaração, não tendo capacidade de suprir os documentos de transferência bancária.
iv) Não foi apresentada declaração de gratuidade do evento; a apresentação da declaração de gratuidade do evento ou a demonstração dos montantes arrecadados com a venda de ingressos em shows e eventos ou venda de bens e serviços produzidos ou fornecidos no âmbito do convênio visam assegurar que os valores arrecadados sejam revertidos para a consecução do objeto ou recolhidos à conta do concedente.
JUSTIFICATIVA: Douto Conselheiro Relator, o Município de Paracuru-CE, embora seja um belo município situado no litoral do Estado do Ceará, é um município de baixo porte financeiro, sendo que em eventos dessa natureza é, no mínimo, razoável concluir que seria totalmente inviável se cobrar algum valor para os munícipes ou visitantes participarem do evento. A bem da verdade, Exa., o evento era realizado em local aberto ao público, v. g., as bandas se apresentavam em palco montado na praça pública (https://www.youtube.com/watch?v=927SK0hC_Ec&feature=related) . No caso, Exa., evidentemente, não houve qualquer arrecadação com venda de ingressos, bens ou serviços, sendo a '10ª Feira das Comunidades de Paracuru' totalmente gratuito.
Análise da defesa pelo TCU: Apesar das afirmações de que é 'razoável concluir que seria totalmente inviável' cobrar ingressos, não foram apresentados documentos capazes de sanar a irregularidade.
40.	Do acima exposto, verifica-se que persiste a falha financeira, visto que não foram apresentados documentos de despesa e pagamento capazes de comprovar o nexo entre recursos federais e objeto do convênio executado.
40.	Sendo assim, devem as alegações de defesa da Sra. Erica de Figueiredo Der Hovannessian serem rejeitadas, mantendo-se as irregularidades constatadas e a sua responsabilidade pelos atos de gestão inquinados e o débito ocorrido.
41.	Desse modo, tendo em vista as constatações consignadas na instrução de peça 60 e nas linhas anteriores desta peça instrutiva (inclusive no parágrafo 10) , que indicam a ocorrência de irregularidade causadora de danos ao erário ocasionada pela Sra. Erica de Figueiredo Der Hovannessian, e não havendo nos autos elementos que possam atestar a sua boa-fé, devem as contas dessa responsável serem julgadas irregulares, sendo ela condenada ao débito descrito no item 10 supra, com fulcro nos termos dos artigos 1º, inciso I, 16, inciso III, alínea 'c', e 19, caput, da Lei 8.443/1992, com aplicação individual de multa proporcional ao débito, fundamentada no art. 57 da Lei 8.443/1992.
42.	Cabe ressaltar que não ocorreu a prescrição da pretensão punitiva do TCU, conforme Acórdão 1441/2016-TCU-Plenário, relatado pelo Exmo. Ministro Benjamim Zymler, que uniformizou a jurisprudência acerca dessa questão, uma vez que os fatos ocorreram em 1/7/2010  e o prazo geral de prescrição é aquele indicado no art. 205 do Código Civil, que é de 10 anos, podendo, portanto, ser aplicada multa à responsável, nos termos do art. 57 da Lei 8.443/1992. Ademais, o ato que ordenou a citação (peça 62) , de 22/5/2020, interrompeu a prescrição.
CONCLUSÃO
43.	Inicialmente, devem as alegações de defesa da Sra. Erica de Figueiredo Der Hovannessian serem rejeitadas, mantendo-se a irregularidade constatada e a sua responsabilidade pelos atos de gestão inquinados e o débito ocorrido.
44.	Assim, tendo em vista as constatações consignadas na instrução de peça 60 e nas linhas anteriores desta peça instrutiva, devem as contas da Sra. Erica de Figueiredo Der Hovannessian (CPF: XXX.511.533-XX) serem julgadas irregulares, sendo ela condenada ao débito descrito no item 10 supra, com fulcro nos termos dos artigos 1º, inciso I, 16, inciso III, alínea 'c', e 19, caput, da Lei 8.443/1992, com aplicação individual de multa proporcional ao débito, fundamentada no art. 57, da Lei 8.443/1992.
45.	Registre-se que não foram evidenciados indicativos de boa-fé da responsável, fato que permite o julgamento de mérito imediato.
46.	Ademais, a gradação da multa proposta acima deve considerar a gravidade dos fatos cometidos pela responsável.
47.	Vale ressaltar que não ocorreu a prescrição da pretensão punitiva do TCU, conforme Acórdão 1441/2016-TCU-Plenário, relatado pelo Exmo. Ministro Benjamim Zymler, que uniformizou a jurisprudência acerca dessa questão, uma vez que os fatos ocorreram em 1/7/2010 e o prazo geral de prescrição é aquele indicado no art. 205 do Código Civil, que é de 10 anos, podendo, portanto, ser aplicada multa à responsável, nos termos do art. 57 da Lei 8.443/1992. Ademais, o ato que ordenou a citação (peça 62) , de 22/5/2020, interrompeu a prescrição.
PROPOSTA DE ENCAMINHAMENTO
48.	Ante o exposto, submetem-se os autos à consideração superior, propondo:
48.1.	rejeitar as alegações de defesa da Sra. Erica de Figueiredo Der Hovannessian (CPF: XXX.511.533-XX) ; 
48.2	com fundamento nos termos dos artigos 1º, inciso I, 16, inciso III, alínea 'c', e 19, caput, da Lei 8.443/1992, e com arts. 1º, inciso I, 209, inciso III, 210 e 214, inciso III, do Regimento Interno/TCU, julgar irregulares suas contas, condenando-a ao pagamento da quantia abaixo especificada, com a fixação do prazo de 15 (quinze) dias para que comprove perante este Tribunal, em respeito ao artigo 214, inciso III, alínea 'a', do Regimento Interno do TCU, o recolhimento da dívida aos cofres do Tesouro Nacional, atualizada monetariamente e acrescida de juros de mora, calculados a partir da data discriminada, até a data do recolhimento, abatendo-se na oportunidade a monta eventualmente ressarcida, na forma da legislação em vigor:
	Data de ocorrência
	Valor histórico (R$) 
	Identificador da parcela

	1/7/2010
	180.400,00
	D1

48.3	aplicar, com fundamento no artigo 57 da Lei 8.443/1992 c/c o artigo 267 do Regimento Interno do TCU, multa à Sra. Erica de Figueiredo Der Hovannessian (CPF: XXX.511.533-XX) , fixando-lhe o prazo de 15 (quinze) dias, a partir da notificação, para que, nos termos do artigo 214, inciso III, alínea 'a', do Regimento Interno do TCU, comprove perante este Tribunal o recolhimento da dívida aos cofres do Tesouro Nacional, atualizada monetariamente desde a data do acórdão até a do efetivo recolhimento, se for paga após o vencimento, na forma da legislação em vigor;
48.4	autorizar, desde logo, nos termos do art. 28, inciso II, da Lei 8.443, de 1992, a cobrança judicial das dívidas, caso não atendidas às notificações;
48.5	autorizar, desde logo, o pagamento das dívidas mencionadas nos subitens anteriores, caso solicitado, em até 36 parcelas mensais e consecutivas, nos termos do art. 26 da Lei 8.443, de 1992 c/c o art. 217 do Regimento Interno - TCU, de 2011, fixando ao devedor o prazo de quinze dias, a contar do recebimento da notificação, para comprovar perante o Tribunal o recolhimento da primeira parcela e de trinta dias, a contar da parcela anterior, para comprovar o recolhimento das demais parcelas, devendo incidir sobre cada valor mensal, os encargos legais devidos (débito: juros de mora e atualização monetária; multa: atualização monetária) , na forma prevista na legislação em vigor;
48.6	remeter cópia do acórdão que vier a ser prolatado pelo Tribunal, ao Procurador-Chefe da Procuradoria da República no Estado do Ceará, nos termos do art. 209, § 7º, do Regimento Interno/TCU, para ajuizamento das ações cabíveis, informando-lhe que o inteiro teor da deliberação pode ser consultado no endereço http://www.tcu.gov.br/acordaos;
48.7	enviar cópia do Acórdão que vier a ser proferido ao Ministério da Cidadania e à responsável, para ciência, informando que a presente deliberação, acompanhada do Relatório e do Voto que a fundamenta, está disponível para a consulta no endereço www.tcu.gov.br/acordaos, além de esclarecer que, caso requerido, o TCU poderá fornecer sem custos as correspondentes cópias, de forma impressa."
O representante do MP/TCU (peça 75) , procurador Rodrigo Medeiros de Lima, concordou com a proposta da unidade instrutiva.
	É o relatório.

não há.

Procurador Rodrigo Medeiros de Lima.

TOMADA DE CONTAS ESPECIAL. CONVÊNIO. MTUR. NÃO COMPROVAÇÃO DA EXECUÇÃO FINANCEIRA. CITAÇÃO. REJEIÇÃO DE ALEGAÇÕES DE DEFESA. CONTAS IRREGULARES. DÉBITO. MULTA. COMUNICAÇÕES.

TOMADA DE CONTAS ESPECIAL (TCE)

Secretaria de Controle Externo de Tomada de Contas Especial (Secex-TCE).

Trata-se de tomada de contas especial instaurada pelo Ministério do Turismo, em desfavor de Erica de Figueiredo Der Hovannessian, ex-prefeita de Paracuru/CE (gestão 2009-2012) , em razão da não comprovação da regular aplicação dos recursos repassados por meio do convênio 00671/2010[footnoteRef:2], que tinha por objeto o instrumento descrito como "10ª Feira das Comunidades de Paracuru/CE". [2:  Peça 6.] 
O ajuste foi firmado no valor de R$ 188.000,00, sendo R$ 180.400,00 à conta do concedente, integralmente transferidos, e R$ 7.600,00 referentes à contrapartida do convenente, com vigência de 4/6/2010 a 1º/9/2010 e com término do prazo para apresentação da prestação de contas fixado em 3/9/2010[footnoteRef:3]. [3:  Peça 8.] 
Os documentos encaminhados pela responsável foram analisados pelo concedente, que os considerou insuficientes para aprovar as contas[footnoteRef:4]. [4:  Peças 29 e 32.] 
A ex-prefeita foi notificada para que saneasse as irregularidades ou devolvesse os recursos transferidos, no entanto, não houve sucesso na regularização, o que implicou na instauração da devida tomada de contas especial.
Em seu relatório, o tomador de contas[footnoteRef:5] apontou como motivo para a instauração da tomada de contas especial e impugnação total das despesas e a não comprovação da regular aplicação dos recursos repassados pela União e apontou débito de R$ 180.400,00 de responsabilidade da Sra. Erica de Figueiredo Der Hovannessian. [5:  Peça 52.] 
O relatório de auditoria da Controladoria-Geral da União[footnoteRef:6] chegou às mesmas conclusões. Após serem emitidos o certificado de auditoria[footnoteRef:7], o parecer do dirigente de controle interno[footnoteRef:8] e o pronunciamento ministerial[footnoteRef:9], o processo foi remetido a este Tribunal.  [6:  Peça 54.]  [7:  Peça 55.]  [8:  Peça 56.]  [9:  Peça 57.] 
Na instrução inicial, a Secretaria de Controle Externo de Tomada de Contas Especial (Secex-TCE) decidiu[footnoteRef:10] pela promoção de citação da Sra. Erica de Figueiredo Der Hovannessian em razão de: [10:  Peças 60, 61 e 62.] 
"Irregularidade 1: não comprovação da regular execução financeira do convênio.
 (...) 
Conduta: não apresentar documentos capazes de comprovar a regular execução financeira do ajuste.
 (...) 
Irregularidade 2: não comprovação parcial da execução física do objeto do convênio.
 (...) 
Conduta: não apresentar imagens (fotografias ou filmagens) ou outros documentos que provassem a execução de parte dos itens previstos no plano de trabalho (Banheiros químicos; Fechamento; Geradores de Energia; Telões, projetores e seguranças) e pagos com recursos do convênio."
A responsável apresentou alegações de defesa[footnoteRef:11] nas quais refutou as possíveis irregularidades relacionadas às execuções financeira e física do ajuste. [11:  Peças 66 a 70.] 
A Secex-TCE, após analisar os argumentos apresentados, considerou que as irregularidades não foram afastadas e propôs que as contas da responsável fossem julgadas irregulares, permanecendo o débito apontado pelo tomador de contas especial, com a aplicação da sanção prevista no art. 57 da Lei 8.443/1992.
O representante do MP/TCU, procurador Rodrigo Medeiros de Lima, endossou o encaminhamento proposto[footnoteRef:12], sugerindo pequenas correções quanto à data do fato gerador do dano e aos destinatários da comunicação da deliberação a ser proferida. [12:  Peça 75.] 
II
Concordo com a análise empreendida pela Secex-TCE, corroborada pelo representante do MP/TCU, a qual adoto como fundamento para minhas razões de decidir, sem prejuízo de complementar o exame com as considerações abaixo.
No que se refere à execução física do objeto, a responsável trouxe reportagem que atesta que o evento foi realizado e teve público. No entanto, não foi levantada dúvida em relação a isso, e sim quanto à falta de comprovação de que parte dos itens previstos no plano de trabalho, tais como banheiros químicos, fechamento, geradores de energia, telões, projetores e seguranças foram pagos com recursos do convênio.
Em relação à execução financeira, a unidade instrutiva identificou divergência de valores entre os recursos previstos, no valor de R$ 188.000,00, e o valor da nota fiscal apresentada, que foi de R$ 248.001,50.
O argumento apresentado pela defesa, de que os recursos foram complementados pelo município e que, por equívoco administrativo, não foi exigido detalhamento dos serviços na nota fiscal, não pode prosperar.
Devido a essa ausência de detalhamento, não é possível identificar o que, na realidade, foi pago com recursos do convênio, o que quebra o nexo causal entre recursos transferidos e aplicados. Além disso, não constam dos autos comprovantes bancários que indiquem o beneficiário dos pagamentos, apenas uma comunicação[footnoteRef:13] endereçada ao gerente do Banco do Brasil, agência Paracuru/CE, em 7/7/2010, para que fizesse transferência, via TED, ao contratado. [13:  Peça 22, p.1.] 
Conforme extrato bancário[footnoteRef:14], a movimentação financeira se deu por ordem bancária em 5/7/2010, data, portanto, incompatível com a comunicação, o que põe em dúvida sua autenticidade. Destaco que esse tipo de comunicação não é documento hábil para comprovar a realização de transferências bancárias. [14:  Peça 21.] 
Além disso, foram apresentados cheques que não se referem à conta específica do convênio, o que comprova que o contratado recebeu por outras fontes, o que não foi especificado no plano de trabalho apresentado[footnoteRef:15] e aprovado[footnoteRef:16] pelo Ministério do Turismo, no qual são destacados todos os serviços a serem cobertos pelo ajuste. [15:  Peça 2.]  [16:  Peça 3.] 
Por fim, destaco que o simples lançamento da informação detalhada no portal de transparência municipal não é suficiente para a real comprovação.
Inexistindo elementos nos autos que permitam concluir pela correta aplicação dos recursos transferidos no objeto do convênio, cabe o julgamento das contas da responsável como irregulares, sua condenação pelo débito histórico no valor de R$ 180.400,00, e a aplicação da sanção prevista no art. 57 da Lei 8.443/1992, que não está prescrita, uma vez que o fato gerador do dano ocorreu em 5/7/2010 e a citação válida em 9/6/2020, menos de 10 anos, portanto.
Diante do exposto, manifesto-me pela aprovação do acórdão que ora submeto à apreciação deste Colegiado. 
TCU, Sala das Sessões Ministro Luciano Brandão Alves de Souza, em 30 de março de 2021.
Weder de Oliveira 
Relator